臺灣臺中地方法院民事判決
110年度國字第21號
原      告  林玉彩  
兼訴訟代理  
人          楊淑惠  
被      告  臺中市政府消防局

法定代理人  曾進財  
訴訟代理人  洪家駿律師
複代理人    吳秉翰律師
上列當事人間請求國家賠償事件，本院於中華民國111年6月22日
言詞辯論終結，判決如下：
    主    文
原告之訴駁回。
訴訟費用由原告林玉彩負擔百分之79，餘由原告楊淑惠負擔。
    事實及理由
壹、程序部分
一、原告於起訴前已依國家賠償法第10條第1項規定，先以書面
    向被告請求國家賠償，被告已回覆拒絕賠償，此有被告函文
    及拒絕賠償理由書影本在卷可證（見本院卷第119至125頁）
    ，依國家賠償法第11條第1項前段規定，即得為本件起訴。
二、復按訴狀送達後，原告不得將原訴變更或追加他訴，但擴張
    或減縮應受判決事項之聲明者，不在此限，民事訴訟法第25
    5 條第1 項第3 款定有明文。本件原告林玉彩起訴聲明原請
    求被告賠償新臺幣(下同)77萬2235元，及自民國110年11月2
    6日起至清償日止，按週年利率百分之5計算之利息（見本院
    卷一第13頁），嗣於本院審理中擴張請求損害賠償之本金為
    82萬3282元(見本院卷二第63、96頁)，核與首揭規定相符，
    應予准許。
貳、實體部分
一、原告主張：
(一)原告林玉彩於民國110年9月21日上午6時31分許，騎乘車號0
    00-000機車欲前往田裡工作，行經台中市○○區○○路00號前，
    因前方車道全遭被告之公務員置放之水箱車(下稱系爭水箱
    車)占據（與道路左右白線對齊，且一條消防水帶幾乎覆蓋
    在路中央雙黃線上與之重疊），道路白線右方復遭電線桿擋
    住，林玉彩乃從水箱車左後方前行，並於經過水箱車頭後靠
    右欲回歸原車道行駛之際，輾壓到被告之公務員任意棄置在
    道路上之水帶接頭(下稱系爭水帶接頭，長約6公分)，致重
    心不穩而摔車至前方10公尺處，因此受有鎖骨骨折等多處傷
    害(下稱系爭傷害)。而事發現場火災早已撲滅且現場水源充
    足，系爭水箱車應在火災現場待命即可，並無佈署水帶在永
    成路63號處必要。又永豐路253號火災現場半徑200公尺內，
    僅永豐路即有23座消防栓足夠供應被告所出動之10輛消防車
    ，更無需佈署系爭水箱車至永成路上。被告現場指揮官怠於
    執行職務，未依消防法第20條、第23條及消防法施行細則第
    33條規定劃定警戒區、被告之公務員復違法設置消防水帶，
    致肇本件交通事故。林玉彩爰依國家賠償法第2條第2項、民
    法第193條第1項、195條第1項前段規定，請求被告賠償就醫
    療費用10萬5982元、交通費用700元、看護費用7萬2600元、
    不能工作損失14萬4000元及精神慰撫金50萬元。另林玉彩已
    67歲，因本件車禍受有系爭傷害，致日常生活功能受損，日
    常生活需他人協助，導致反而需要共同居住之配偶及女兒協
    助照顧，影響渠等本於母子及配偶之身分關係所得享有之親
    情、倫理、情感、相互扶持等非財產上利益，有身分法益受
    侵害且情節重大之情形，故原告楊淑惠依民法第195條第3項
    準用第1項規定請求被告賠償慰撫金20萬元等語。
(二)並聲明：　　
    被告應賠償林玉彩82萬3282元、賠償楊淑惠20萬元，及均自
    110年11月26日起至被告清償日止，按年息5％計算之利息。
二、被告抗辯：
(一)被告並未因故意或過失不法侵害原告權利：　　
1、本件係緣於110年9月21日5時30分，在台中市○○區○○路000巷0
   號、5號、7號發生工廠火警(下稱系爭火災)，被告之國光分
   隊消防人員於上午5時54分抵達現場支援，6時12分受指示至
   永成路63號佔據水源並執行水帶佈線，至7時0分始處理殘火
   完畢。被告之現場救災指揮官係依據火場情形，指派國光分
   隊隊員邱昱城駕駛系爭水箱車(即國光11水源車)執行占據永
   成路63號前地下式消防栓之救災任務，並非火災早撲滅後才
   部屬水箱車於永成路。又邱昱城駕駛系爭水箱車占據永成路6
   3號前地下式消防栓之目的，係作為中繼送水至大里11車，而
   大里11車現場位置為永豐路與永成路口，故由永成路63號地
   下式消防栓作為中繼送水最為適宜。再者，占據水源之目的
   係為確保水源之供應無虞，不能以事後未發生突發之水源短
   缺情形為由，認定現場救災無占據水源必要，故原告主張火
   災已撲滅，被告所屬公務員並無占據水源必要，難認可採。
   且邱昱城於本件交通事故發生時即6時30分，係在永成路執行
   佔據水源及水帶佈線任務，並非任意棄置水帶接頭。
2、被告所屬公務員於上午5時39分到達現場後隨即於5時48分控
   制火勢，並於6時13分撲滅火勢後進行殘火處理，而邱昱城於
   本件事故發生時即6時30分許，僅係在永成路執行佔據水源及
   水帶佈線任務，並無劃定警戒區必要，核屬符合比例原則之
   行政裁量，並無怠於執行職務之違法。又邱昱城受指示執行
   佔據水源及水帶佈線任務，因消防水車已抵達救災任務現場
   ，故以警示燈代替警報器方式警示用路人，以避免影響救災
   現場通訊情形，用路人可透過警示燈方式知悉消防車正在執
   行救災任務，自應特別注意不得駛過正在救火時放置於路上
   之消防水帶。況邱昱城執行消防水帶佈置任務時，係沿雙黃
   實線進行單側部署水帶，並非橫跨道路，而雙黃實線係用以
   劃分路面成雙向車道之分向限制線，禁止車輛跨越行駛，並
   不得迴轉，邱昱城佈置消防水帶之方式，並無法預見用路人
   強行跨越雙黃實線之違規行為，自無違反善良管理人應盡之
   注意義務。
(二)若認被告應負國家賠償責任，原告請求金額亦屬無據：　
 1、就原告林玉彩請求82萬3282元部分：
  ⑴醫療費用10萬5982元部分：被告不爭執。
  ⑵交通費用700元部分：
　　就原告於110年9月29日及10月6日之計程車車資合計410元部
    分，被告不爭執。
  ⑶看護費用7萬2600元部分：
　　依仁愛醫院函及所附診療說明書，原告應受專人照護2天全
    天以及31天半天，故看護費用金額應為3萬8500元。
　⑷不能工作損失14萬4000元部分：
　　原告並未具體舉證實際受有不能工作之損失，其請求不能工
    作之損失，自無理由。
　⑸慰撫金50萬元部分：
　　林玉彩請求賠償慰撫金50萬元尚屬過高，應以10萬元為當。
 2、就楊淑惠請求賠償20萬元部分：
    林玉彩所受傷害尚非已達植物人、全身癱瘓或殘廢程度，客
    觀上對於母女關係圓滿安全存續無影響，難認有身分法益受
    侵害且情節重大之情形可言，楊淑惠依民法第195條第3項準
    用第1項規定請求慰撫金20萬元，即屬無據。縱認有理由，
    亦應以5萬元為當。
 3、林玉彩就系爭事故所受損害已自新光保險公司領取強制險理
    賠給付6萬1047元，自應扣除該筆金額(被告併否認原告有給
    付被告所屬公務員1萬元)。　　　
(三)並聲明：原告之訴駁回。
三、得心證之理由：
(一)原告主張林玉彩於110年9月21日上午6時31分許，騎乘車號0
    00-000機車，行經台中市○○區○○路00號前，因前方車道遭被
    告置放之系爭水箱車占據，林玉彩乃從水箱車左後方前行，
    並於經過水箱車頭後靠右欲回歸原車道行駛之際，輾壓到邱
    昱城置放在道路上之系爭水帶接頭，致重心不穩而摔車，因
    此受有系爭傷害之事實，為被告所不爭執，並有現場照片、
    診斷證明書(見本院卷一第141、143頁)、臺中市政府警察局
    太平分局函檢附之本件交通事故初步分析研判表、現場圖、
    調查報告表、當事人登記聯單、當事人酒精測定紀錄表、談
    話紀錄表、補充資料表、彩色現場照片及現場影像紀錄光碟
    各1份(見本院卷一第347-375、本院卷一證物袋內)在卷可按
    ，堪信屬實。
(二)按汽車行駛時，駕駛人應注意車前狀況，並隨時採取必要之
    安全措施，道路交通安全規則第94條第3項亦定有明文。再
    汽車在未劃設慢車道之雙向二車道行駛時，均應在遵行車道
    內行駛，且在劃有分向限制線之路段，不得駛入來車之車道
    內，道路交通安全規則第97條第1項第1、2款定有明文。又
    雙黃實線設於路段中，用以分隔對向車道，並雙向禁止超車
    、跨越或迴轉；及分向限制線，用以劃分路面成雙向車道，
    禁止車輛跨越行駛，並不得迴轉。本標線為雙黃實線，線寬
    及間隔均為一○公分。除交岔路口或允許車輛迴轉路段外，
    均整段劃設之，道路交通標誌標線號誌設置規則第149條第1
    項第8款及第165條第1、2項亦分別定有明文。又汽車駕駛人
    ，不得駛過在救火時放置於路上之消防水帶，此觀之道路交
    通管理處罰條例第45條第1項第11款、第101條第3項第1款規
    定亦明。查，本件交通事故路段為雙向各一車道且劃有雙黃
    線之路段，有道路交通事故現場圖、調查報告事故表及現場
    照片在卷可稽(見本院卷一第351-353頁、第367369頁)。又
    林玉彩騎乘機車行經本件交通事故地點前時，已見到前方停
    放之系爭水箱車，竟貿然逆向行駛對向車道前行，俟通過系
    爭水箱車後復違規跨越雙黃線欲駛回原車道，而駛過在救火
    時放置於路上之消防水帶，顯然違反上揭規定至明。
(三)被告之公務員於執行職務行使公權力時，就本件交通事故之
    發生，並無過失：
1、按公務員於執行職務行使公權力時，因故意或過失不法侵害
   人民自由或權利者，國家應負損害賠償責任。公務員怠於執
   行職務，致人民自由或權利遭受損害者亦同，國家賠償法第2
   條第2、3項定有明文。又當事人主張有利於己之事實者，就
   其事實有舉證之責任。民事訴訟法第277條定有明文。所謂舉
   證係指就爭訟事實提出足供法院對其所主張者為有利認定之
   證據而言，若所舉證據，不能對其爭訟事實為相當之證明，
   自無從認定其主張為真正。又主張法律關係存在之當事人，
   就該法律關係發生所須具備之特別要件，應負舉證之責任，
   原告就其主張之事實，不舉證證明者，被告無須就其抗辯之
   事實，負舉證之責任，此為舉證分擔之原則，故主張侵權行
   為賠償損害之請求權者，除須有損害之發生，及有責任原因
   之事實外，並以二者之間有相當因果關係為成立要件，故侵
   權行為賠償損害之訴訟，原告須先就上述要件為相當之證明
   ，始能謂其請求權存在。查：
(1)被告抗辯本件係於110年9月21日5時30分，在台中市○○區○○路
   000巷0號、5號、7號發生系爭火災，被告之國光分隊消防人
   員於上午5時54分抵達現場支援，5時48分控制火勢，邱昱城
   於6時12分許受指示至永成路63號佔據水源並執行水帶佈線時
   ，係沿雙黃實線進行單側部署水帶，並有以警示燈警示用路
   人，系爭火災於6時13分撲滅火勢後復進行殘火處理，至7時0
   分始處理殘火完畢之事實，業據被告提出臺中市政府消防局
   第三救災救護大隊太平分隊火災搶救報告書(見本院卷一第21
   9-229頁)為證，堪信屬實。原告雖主張該搶救報告書遭篡改
   云云，惟依其所舉之證據，尚難認該搶救報告書之記載有何
   不實之處，即難採為有利於原告之認定。
(2)按消防指揮人員，對火災處所周邊，得劃定警戒區，限制人
   車進入，並得疏散或強制疏散區內人車。直轄市、縣（市）
   消防機關，發現或獲知公共危險物品、高壓氣體等顯有發生
   火災、爆炸之虞時，得劃定警戒區，限制人車進入，強制疏
   散，並得限制或禁止該區使用火源。消防指揮人員、直轄市
   、縣(市)消防機關依消防法第20條、第23條劃定警戒區後，
   得通知當地警察分局或分駐(派出)所協同警戒之，消防法第2
   0條、第23條、消防法施行細則第23條，分別定有明文。又火
   災發生之際，現場狀況不明，因資訊不足，臨場判斷未必完
   全正確，要不能以事後之發現，推論消防員現場之救災判斷
   有過失。查：
①被告之消防指揮人員於系爭火災救災當時臨場判斷本件交通事
  故發生地點，尚無劃定警戒區必要，邱昱城復已在現場以警示
  燈警示用路人車，已難認有何怠於執行職務之違法。況林玉彩
  本係發現前方之系爭水箱車後，始違規逆向行駛對向車道前行
  並再違規跨越雙黃線駛回原車道，業如前述，則本件交通事故
  之發生與系爭路段是否有劃定警戒區，亦難認有何相當因果關
  係。
②被告抗辯被告之現場救災指揮官係依據火場情形，指派國光分
  隊隊員邱昱城駕駛系爭水箱車執行占據永成路63號前地下式消
  防栓之救災任務，並非火災早撲滅後才部屬水箱車於永成路。
  又邱昱城駕駛系爭水箱車占據永成路63號前地下式消防栓之目
  的，係作為中繼送水至大里11車，而大里11車現場位置為永豐
  路與永成路口，故由永成路63號地下式消防栓作為中繼送水最
  為適宜等語，核與臺中市政府消防局第三救災救護大隊太平分
  隊火災搶救報告書記載相符，原告復未舉證證明被告上開佈署
  當時如何有過失情事，自不能以事後未發生突發之水源短缺情
  形為由，認定現場救災無占據水源必要，原告主張火災已撲滅
  ，被告所屬公務員並無占據水源必要，系爭水箱車之佈署有所
  不當，被告之公務員具有過失云云，要非可採。
3、按消防車於執行任務時，其臨時停車及停車地點得不受道路
   交通安全規則第111條、第112條之限制，道路交通安全規則
   第113條定有明文。被告抗辯被告所屬公務員係於上午5時39
   分到達現場後隨即於5時48分控制火勢，並於6時13分撲滅火
   勢後進行殘火處理，而邱昱城於本件事故發生時即6時30分許
   ，僅係在永成路執行佔據水源及水帶佈線任務，且邱昱城受
   指示執行佔據水源及水帶佈線任務時，因消防水車已抵達救
   災任務現場，故以警示燈代替警報器方式警示用路人，且邱
   昱城執行消防水帶佈置任務時，係沿雙黃實線進行單側部署
   水帶，並非橫跨道路等情，有臺中市政府消防局第三救災救
   護大隊太平分隊火災搶救報告書(見本院卷一第219-229頁)、
   臺中市政府警察局太平分局函檢附之本件交通事故初步分析
   研判表、現場圖、調查報告表、當事人登記聯單、當事人酒
   精測定紀錄表、談話紀錄表、補充資料表、彩色現場照片及
   現場影像紀錄光碟各1份(見本院卷一第347-375、本院卷一證
   物袋內)在卷可按，堪可採信。而雙黃實線係用以劃分路面成
   雙向車道之分向限制線，禁止車輛跨越行駛，並不得迴轉，
   堪認邱昱城沿雙黃線佈置消防水帶之方式，並未曾加法不容
   許之風險，且基於信賴保護原則，邱昱城亦無預防用路人違
   規強行跨越雙黃實線駕駛之違規行為義務，要難認邱昱城佈
   置消防水帶之方式，就本件交通事故之發生有何應注意能注
   意而未注意之過失。
(三)基上，被告之公務人員之救災行為，就本件交通事故之發生
    並無過失，且與本件交通事故之發生間無相當因果關係，原
    告主張被告應負國家賠償責任，與國家賠償法第2條之要件
    不符，要難准許。
四、綜上所述，林玉彩依國家賠償法第2條第2項、民法第193條
    第1項、195條第1項前段規定，楊淑惠依民法第195條第3項
    準用第1項規定，請求被告賠償林玉彩82萬3282元、賠償楊
    淑惠20萬元，及均自110年11月26日起至清償日止之法定遲
    延利息，均無理由，應予駁回。
五、本件事證已臻明確，兩造其餘攻擊、防禦方法及所提證據，
    經審酌均於判決結果無影響，爰不予逐一論駁，併此敘明。
六、訴訟費用負擔之依據：民事訴訟法第78條、第85條第1項但
    書。
中　　華　　民　　國　　111 　年　　7 　　月　　29　　日
                  民事第二庭    法  官  江奇峰
以上正本係照原本作成。
如對本判決上訴，須於判決送達後20日內向本院提出上訴狀。如
委任律師提起上訴者，應一併繳納上訴審裁判費。
中　　華　　民　　國　　111 　年　　8 　　月　　1 　　日
                                書記官  黃雅慧